【裁判字號】    90,重訴,210
【裁判日期】    900613
【裁判案由】    土地所有權移轉登記
【裁判全文】
臺灣桃園地方法院民事判決  九十年重訴字第二一○號
    原      告  甲○○
    被      告  乙○○
    訴訟代理人  丙○○
右當事人間請求土地所有權移轉登記事件，本院判決如左：
    主      文
被告應將坐落桃園縣楊梅鎮○○○段九一三之二地號、地目林、面積零點肆陸柒肆公
頃土地應有部分貳分之壹移轉登記予原告。
訴訟費用由被告負擔。
    事      實
甲、原告方面：
一、聲明：如主文所示。
二、陳述：原告於民國八十九年八月三十一日自訴外人吳英三處購得系爭坐落桃園縣
    楊梅鎮○○○段九一三之二號土地應有部分二分之一，而信託登記於被告名下，
    兩造並約定原告得隨時終止信託，被告應將系爭土地應有部分二分之一移轉登記
    予原告。嗣於原告通知被告終止信託，並要求移轉登記系爭土地應有部分二分之
    一後，被告竟藉詞推諉，迭經原告催促亦均置之不理，為此依兩造間之合夥契約
    提起本訴。
三、證據：提出土地登記謄本一份、合夥契約書影本一份、存證信函影本一份為證。
乙、被告方面：
一、聲明：駁回原告之訴。
二、陳述：
（一）、對合夥契約之真正並不爭執。
（二）、原合夥契約權利人吳英三與被告所約定之事項，原告有義務遵從，原協議人
        吳英三礙於身份及政府法令規定，無法辦理所有權登記，雙方合夥協議向桃
        園地院標購時，因該筆土地上有既成道路未點交，既成道路為供公眾通行二
        十年以上。雙方口頭約定爾後若出售該筆土地時，應扣除現有既成道路面積
        後，出售土地價款雙方均分，現土地並未出售，自無法均分利益，豈有違約
        情事，訴訟費用應由原告負擔。
（三）、被告與訴外人吳英三（原告之姊夫）原為合夥人，因雙方持有土地相鄰九一
        三之二地號土地且共同使用該地號上之既成道路，吳英三因舉債、避債，聽
        信原告之進言，以無買賣之實之脫產行為共同前往原告住所，告知不知情之
        被告，更換土地合夥契約書，兩人串通，而實際並未支付土地價金，以詐騙
        之手段騙取被告在契約書上蓋章，而取得不當得利，被告自無義務辦理移轉
        登記予原告。
（四）、現通行楊梅鎮○○○段九一三之二地號土地上之既成道路，原告目無法紀，
        不顧供公眾通行現有既成道路，強行挖掘阻斷，刑事責任部分現在桃園地檢
        署九十年度偵字第九七七號偵查審理中，若本件可共有登記，願意配合，但
        道路恢復原狀之工程費新台幣二十萬元，應由原告支付。
（五）、原告不依約進行協商，扣除既成道路面積部分土地，且目無法紀以脅迫方式
        強逼被告價購土地，豈是法治國家所允許，原告如依雙方要約條件同意既有
        道路面積扣除後，雙方各持分二分之一，被告當然依約辦理土地轉移。
三、證據：提出合夥契約書、力翔實業股份有限公司建照申請書、桃園縣政府建築線
    核章圖、臺灣桃園地方法院不動產權利移轉證書、力翔實業股份有限公司廠房使
    用執照、建築改良物所有權狀、自用農舍使用執照、楊梅鎮戶政事務所函及整編
    門牌位置圖、道路修復估價單（以上均影本）各一份及非法阻斷道路相片二張等
    為證。
    理      由
一、本件原告起訴主張：原告於八十九年八月三十一日自訴外人吳英三處購得系爭座
    落桃園縣楊梅鎮○○○段九一三之二號土地應有部分二分之一，而信託登記於被
    告名下，兩造並約定原告得隨時終止信託，被告應將系爭土地應有部分二分之一
    移轉登記予原告。嗣於原告通知被告終止信託，並要求移轉登記係爭土地應有部
    分二分之一後，被告竟藉詞推諉，迭經原告催促亦均置之不理，為此依兩造間之
    合夥契約提起本訴等情。被告則以：原合夥契約權利人吳英三與被告合夥標購系
    爭土地時，雙方口頭約定爾後若出售該筆土地時，應扣除現有既成道路面積後，
    出售土地價款雙方均分，該約定事項依兩造間之合夥契約書約定，原告有義務遵
    從，然原告不依約進行協商，扣除既成道路面積部分土地，且目無法紀以脅迫方
    式強逼被告價購土地，其請求自屬無理；況訴外人吳英三與原告間並無買賣之實
    ，係因吳英三欲避債脫產，而與原告串通以詐騙之手段騙取被告在契約書上蓋章
    ，而取得不當得利，被告自無義務辦理移轉登記予原告；又系爭土地上之既成道
    路，已遭原告強行挖掘阻斷，若系爭土地可辦理共有登記，被告願意配合，但道
    路恢復原狀之工程費用二十萬元，應由原告支付等語資為抗辯。
二、按當事人主張有利於己之事實者，就其事實有舉證之責任，民事訴訟法第二百七
    十七條前段定有明文。本件原告主張其於八十九年八月三十一日與被告簽訂合夥
    契約書，將坐落桃園縣楊梅鎮○○○段九一三之二號土地應有部分二分之一信託
    登記於被告名下，並約定原告得隨時終止信託，被告應將系爭土地應有部分二分
    之一移轉登記予原告。嗣於原告通知被告終止信託，並要求被告移轉登記系爭土
    地應有部分二分之一後，遭被告拒絕之事實，業據原告提出土地登記謄本、合夥
    契約書、存證信函為證。被告固不否認該合夥契約書之真正，然抗辯稱：訴外人
    吳英三與原告間並無買賣之實，係因吳英三欲避債脫產，而與原告串通以詐騙之
    手段騙取被告在契約書上蓋章；況原合夥契約權利人吳英三與被告合夥標購系爭
    土地時，雙方口頭約定爾後若出售該筆土地時，應扣除現有既成道路面積後，出
    售土地價款雙方均分，該約定事項依兩造間之合夥契約書約定，原告有義務遵從
    ，然原告不依約進行協商，扣除既成道路面積部分土地，且目無法紀以脅迫方式
    強逼被告價購土地，被告自無辦理土地移轉登記之義務云云。惟查，被告上開抗
    辯既為原告所否認，揆諸前開法條之規定，被告自應就其抗辯事實之真正負舉證
    之責任。然由被告所提出之合夥契約書、力翔實業股份有限公司建照申請書、桃
    園縣政府建築線核章圖、臺灣桃園地方法院不動產權利移轉證書、力翔實業股份
    有限公司廠房使用執照、建築改良物所有權狀、自用農舍使用執照、楊梅鎮戶政
    事務所函及整編門牌位置圖、道路修復估價單及非法阻斷道路相片等證物觀之，
    均無從證明被告抗辯之內容為真，故被告前揭辯詞即礙難採信。從而，堪認原告
    主張兩造間訂有合夥契約之事實為真正。
三、被告另抗辯稱：系爭土地上之既成道路，已遭原告強行挖掘阻斷，若系爭土地可
    辦理共有登記，被告願意配合，但道路恢復原狀之工程費用二十萬元，應由原告
    支付等語資為抗辯。按所謂同時履行之抗辯，乃係基於雙務契約而發生，倘雙方
    之債務，非本於同一之雙務契約而發生，縱令雙方債務在事實上有密切之關係，
    或雙方之債務雖因同一之雙務契約而發生，然其一方之給付，與他方之給付，並
    非立於互為對待給付之關係者，均不能發生同時履行之抗辯，最高法院著有五十
    九年台上字第八五○號判例可資參照。本件被告抗辯系爭土地上之既成道路，已
    遭原告強行挖掘阻斷，道路恢復原狀之工程費需花費二十萬元之事實縱然為真，
    然原告所負之責任係侵權行為損害賠償責任，與被告因原告終止兩造間之信託關
    係，而負有移轉登記系爭土地應有部分二分之一之義務，兩者並非立於互為對待
    給付之關係，要無發生同時履行抗辯情事，是被告所辯前詞，於法要屬無據。
四、按信託者，謂委託人將財產權移轉或為其他處分，使受託人依信託本旨，為受益
    人之利益或為特定之目的，管理或處分信託財產之關係，信託法第一條固有規定
    。惟信託法於八十五年一月二十六日公佈前，民法雖無關於信託行為之規定，然
    因私法上行為而成立之法律關係，非以民法有明文規定為限，茍法律行為之內容
    不違反強行規定或公序良俗，即應賦予法律上之效力。所謂之信託行為，係指委
    託人授與受託人超越經濟目的之權利，而僅許可其於經濟目的範圍內行使權利之
    法律行為而言。其受託人取得信託財產之方式，由委託人就自己所有之財產為移
    轉者有之；由委託者使第三人將財產移轉於受託者亦有之；由受託人原始取得財
    產亦有。經查，本件被告與訴外人吳英三訂立合夥契約共同購買系爭土地，應有
    部分各二分之一，且吳英三將其應有部分二分之一登記於被告名下，嗣原告於八
    十九年八月三十一日自訴外人吳英三處購得系爭土地應有部分二分之一後，又與
    被告訂立合夥契約約定原告繼續將其應有部分二分之一登記於被告名下等情，已
    如前述，故依上開說明，兩造間所為亦屬信託行為甚明。又依兩造簽訂之合夥契
    約第五項約定：「日後，該筆土地，若得分割登記，或登記為兩人共同持分時，
    經甲方（即原告）或其合法關係人申請時，乙方（即被告）不得藉詞刁難或拒不
    辦理登記予甲方」，有合夥契約書在卷可稽，亦為被告所不爭執，系爭土地雖為
    農業發展條例所規範之耕地，惟農業發展條例已於八十九年一月四日修正，同年
    月二十六日總統公布施行，已刪除禁止耕地移轉登記為分別期有之規定，且解取
    得耕地之身分限制，是現行法令並無禁止系爭土地移轉登記為分別有共有之規定
    ，則原告自得本於合夥契約請求被告移轉登記系爭土地之應有部分。從而，原告
    依據兩造間之合夥契約提起本訴，請求被告應將座落桃園縣楊梅鎮○○○段九一
    三之二號、地目林、面積零點肆陸柒肆公頃土地應有部分貳分之壹移轉登記予原
    告，即無不合，應予准許。
五、據上論結，本件原告之訴為有理由，依民事訴訟法第七十八條，判決如主文。
中      華      民      國    九十    年      六      月      十三      日
                                    臺灣桃園地方法院民事第二庭
~B法      官  游紅桃
右為正本係照原本作成
如對本判決上訴應於判決送達後廿日內向本院提出上訴狀
中      華      民      國    九十      年      六      月     十五     日
~B法院書記官  徐永本


司法院資訊處製作；財團法人民間司法改革基金會備份。
